【裁判字號】    97,台上,2595
【裁判日期】    971211
【裁判案由】    請求履行契約等
【裁判全文】
最高法院民事判決            九十七年度台上字第二五九五號
上  訴  人  甲 ○ ○
            乙 ○ ○
            丙 ○ ○
共      同
訴訟代理人  莫 詒 文律師
            李 艾 倫律師
            鄭 昱 廷律師
被 上訴 人  丁 ○ ○
            戊 ○ ○
            丑 ○ ○
            己 ○ ○
            庚 ○ ○
            壬 ○ ○
            癸○○○
            子 ○ ○
            辛 ○ ○
共      同
訴訟代理人  黃 福 雄律師
            邱 玉 萍律師
            李 傑 儀律師
上列當事人間請求履行契約等事件，上訴人對於中華民國九十七
年六月二十四日台灣高等法院第二審判決（九十六年度重上字第
三九一號），提起上訴，本院判決如下：
    主  文
原判決廢棄，發回台灣高等法院。
    理  由
本件上訴人主張：徐風楷與徐風和係兄弟，徐風楷於民國八十七
年一月二十一日死亡，伊等及徐鐘碧為繼承人，徐鐘碧再於九十
三年三月二十三日死亡，由伊等繼承。徐風和於七十七年十一月
二十九日死亡，由被上訴人及第一審共同被告徐美倫繼承。被上
訴人丁○○個人並代理其餘被上訴人、徐美倫，於八十二年十月
十六日與徐風楷簽訂書據（下稱系爭書據），追認徐風和、徐風
楷之財產分配協議，並於第五條約定：南崁土地本應徐風楷與徐
風和各有二分之一半數權利。徐風楷先生任厚生公司董事長當時
借用職員周榮中私人購入，土地款由厚生公司付給，並與徐風和
初簽當時未提本件，應與各二分之一分配。上揭所指土地，即訴
外人厚生股份有限公司（下稱厚生公司）分別於六十九年六月三
十日、六十七年十一月二十五日委託登記於周榮中名下坐落桃園
縣蘆竹鄉○○○○段溪洲小段二五七之三三地號、二五五之一三
地號土地（下分稱系爭二五七之三三地號土地、系爭二五五之一
三地號土地）。爰依繼承關係、本於系爭書據、民法第二百二十
六條第一項、第二百十三條、第二百十五條等規定，求為命被上
訴人、徐美倫連帶將系爭二五七之三三地號土地應有部分二分之
一及系爭二五五之一三地號土地應有部分十分之一移轉登記予伊
等；如有給付不能時，應連帶給付伊等新台幣（以下同）一千一
百三十二萬四千七百五十五元本息之判決。
被上訴人以：系爭書據內容乃徐風楷個人主觀想法，被上訴人丁
○○當場未答應，僅表示要回去與其他被上訴人及厚生公司大股
東協調。事後協調未成，徐風楷亦從未執系爭書據主張權利，故
被上訴人不因此書據而負移轉系爭土地應有部分予徐風楷之義務
等語，資為抗辯。
原審就命被上訴人丁○○給付部分廢棄，駁回上訴人在第一審之
訴，並駁回上訴人上訴，無非以：上訴人主張徐風楷與徐風和係
兄弟，徐風楷、徐風和死後，由兩造分別繼承，及被上訴人丁○
○於八十二年十月十六日出面與徐風楷簽訂系爭書據之事實，為
被上訴人所不爭執，並據上訴人提出繼承系統表、系爭書據、戶
籍謄本為證，堪信為真實。查系爭書據前言記載：徐風楷先生同
意如下意見由丁○○先生全權處理完成。文義顯示書據內文係徐
風楷單方表述之意見，要求被上訴人丁○○處理。再被上訴人丁
○○於系爭書據徐風楷表述意見之後，簽名並於下方記載：（原
則上10/31/93前解決，但中間過程尚需協調，可延到11/30/93協
調完成。文義顯示被上訴人丁○○明示其係同意於該期間內進行
協調徐風楷所希望達成之事務，而非對徐風楷承諾負擔履行義務
。系爭書據除第五點外，另記載：決議五點處理條件如下：雙方
同意辦理。1.厚生股份有限公司所有厚生化學公司一百萬股及厚
生玻璃一百萬股，全數二百萬股無條件轉給徐風楷先生。上開建
議書記載南崁土地係以個人名義，使用厚生橡膠公司資金購買，
明示屬公司資產，被上訴人丁○○或其他被上訴人均無處分系爭
土地及徐風和以外之股東所持有厚生化學工業股份有限公司、厚
生玻璃工業股份有限公司股份之權利。參諸上訴人提出厚生公司
之重大訊息公告，記載被上訴人丁○○於八十四年五月四日始被
推選為厚生公司之董事長，於簽署系爭書據時既非厚生公司之董
事長，即無代表厚生公司承諾移轉系爭土地應有部分及轉投資厚
生化學工業股份有限公司、厚生玻璃工業股份有限公司之持股予
徐風楷之權限。則被上訴人丁○○顯不可能自為或代理其他被上
訴人，對徐風楷表示願負擔移轉各該財產權義務之意思表示。再
依系爭書據記載見證人之一為何敏川分別於台灣台北地方法院（
下稱台北地院）八十三年度自字第一二三八號刑事案件、原審法
院九十二年度重上字第六○九號厚生公司與厚生化學工業股份有
限公司間履行協議民事事件、於本件第一審之證述，足見被上訴
人丁○○已就系爭書據所載徐風楷之各項要求，與被上訴人或相
關財產處分權人進行協調，但未能取得全體同意，經被上訴人丁
○○告知徐風楷，被上訴人自無庸對徐風楷負系爭書據所示給付
之義務。徐風和、徐風楷於七十二年五月十三日約定土城、新店
等山地由其二人各分得二分之一，莒光路土地為徐風楷所有。徐
風楷再於八十二年九月十日與被上訴人子○○、庚○○約定按此
約定辦理。系爭書據根據該約定而於第一條載明：繼（為「莒」
之誤載）光路土地應由徐風楷先生全部收回，地上設定由丁○○
先生負責解除設定，完整交還徐風楷先生所有權利證件、第二條
載明：山地（土城、新店）徐風楷先生與徐風和先生各有二分之
一半數，徐風楷先生同意照與徐風和先生所簽生效，由丁○○負
責處理。嗣被上訴人丁○○取回土城、新店等山地產權半數，並
於八十三年五月五日塗銷莒光路土地上之抵押權登記等情，經上
訴人提出約定書、債務清償證明書、會議記錄為證，並為被上訴
人所不爭執，堪信為真正。則被上訴人丁○○取回土城、新店等
山地產權半數，及塗銷莒光路土地上之抵押權登記，難謂非本於
徐風和、徐風楷於七十二年五月十三日之約定。上訴人以系爭書
據第一、二點記載與該約定有關，主張被上訴人丁○○簽署系爭
書據係為承諾負擔給付義務之意思表示，尚難遽信。參酌上訴人
申報徐風楷遺產稅時，未將系爭土地應有部分或衍生之債權列入
遺產，有上訴人之遺產稅申報書附卷可稽，且徐風楷生前未執系
爭書據主張被上訴人應負債務履行責任。上訴人則係於依據徐風
和、徐風楷所作分產協議起訴請求被上訴人履行，未獲勝訴判決
後，始執系爭書據提起本訴。足見徐風楷及上訴人於本件起訴前
未認知系爭書據係徐風楷與被上訴人丁○○或其他被上訴人間就
財產處分成立之債權債務關係。是系爭書據性質僅為徐風楷委託
被上訴人丁○○處理協調事務，其二人間並未因系爭書據之簽立
而發生與財產處分有關之債權債務關係。退步言，縱認上訴人主
張系爭書據第五點係被上訴人丁○○個人並代理其他被上訴人與
徐風楷就南崁土地成立財產分配協議等語為可採，惟南崁土地所
有權均登記在第三人名下，被上訴人與徐風楷本於此分配約定乃
內部對第三人得主張債權範圍之分配，而非被上訴人、徐風楷彼
此間互負移轉產權義務，系爭書據第五點復未約定被上訴人應負
責向厚生公司或周榮中取回土地所有權後，移轉二分之一權利予
徐風楷，故上訴人主張本於此約定，得請求被上訴人移轉系爭土
地應有部分，顯然無據。從而上訴人尚不得本於系爭書據請求被
上訴人連帶將系爭二五七之三三地號土地應有部分二分之一及系
爭二五五之一三地號土地應有部分十分之一移轉登記予上訴人。
被上訴人既不負移轉系爭土地應有部分予上訴人之義務，則上訴
人主張被上訴人給付不能，應依民法第二百二十六條第一項、第
二百十三條、第二百十五條等規定，連帶賠償一千一百三十二萬
四千七百五十五元本息為無理由，應予駁回等詞，為其判斷之基
礎。
按解釋契約，固須探求當事人立約時之真意，不能拘泥於契約之
文字，但契約文字業已表示當事人真意，無須別事探求者，即不
得反捨契約文字而更為曲解，最高法院十七年上字第一一一八號
判例參照。查系爭書據於前言記載：徐風楷先生同意如下意見由
丁○○先生全權處理完成。其下分別記載：繼光路土地應由徐
風楷先生全部收回。地上設定由丁○○先生負責解除設定，完整
交還徐風楷先生所有權利證件。山地（土城、新店）徐風楷先
生與徐風和先生各有二分之一半數，徐風楷先生同意照與徐風和
先生所簽生效，由丁○○負責處理。山西廠及過光機案徐風楷
先生要求交還二千萬元，丁○○先生同意負責處理。厚生股份
有限公司股票徐風楷先生所有二百萬股，次增資需照規定辦理。
徐風楷先生應得部分由丁○○先生負責計算股數，應補正徐風楷
先生所有。……備註：徐風楷與徐風和二位另有三件公地，丁
○○同意放棄。決議五點合併處理條件如下：雙方同意辦理。1.
厚生股份有限公司所有厚生化學公司一百萬股及厚生玻璃一百萬
股，全數二百萬股，無條件轉給徐風楷先生。2.厚生股份有限公
司徐風楷先生私有二百萬股依舊由徐風楷私有。3.以上二項
無其他意見雙方同意。4.以上由厚生化學及厚生玻璃共二
百萬股沖對解決，徐風楷與徐風和屬下各自經營，本案八十二年
十月三十一日前辦畢。徐風和代表由丁○○簽名並於其下括號註
明原則上九三、十、三十一前解決，但中間過程尚須協調可延到
九三、十一、三十協調完成等字句，有該書據附於第一審卷足稽
。其時丁○○已為厚生公司之董事長不可能不知負責處理完成之
意為何，且於簽名下又附註上揭於九三、十一、三十協調完成字
樣，則系爭書據似已表示當事人真意所在，能否再曲解為丁○○
僅同意於該期間內進行協調而已，自滋疑義。次查丁○○嗣後確
按系爭書據所書各點陸續履行，如：塗銷抵押權及給付部分股份
（此案尚在訴訟中）等。則證人何敏川前於台北地院八十三年度
自字第一二三八號刑事案件八十四年四月二十日言詞辯論時陳稱
：（系爭書據）照了徐風楷的意思寫的，是符合徐風楷的意思，
我們的目的是要讓他們不要吵架，能合好……我打電話叫丁○○
來，他說既然寫好，可以解決的話，經過兄弟們同意後，也沒意
見，後來依協議書做等語。與嗣後丁○○等之作為相符，似較可
信。雖何敏川於本件九十五年第一審行準備程序時再證稱丁○○
僅係同意協調，並未同意按上揭書據所書條件負責處理完成云云
，然其時距書立書據時已逾十年，記憶已模糊，較難採信，乃原
審竟捨其前者之證述，逕採後者之證言而為上訴人不利之判決，
自有未當。次按負擔行為不以有處分權為必要。系爭書據固使丁
○○或其他被上訴人就系爭登記於厚生公司名下之土地負有負擔
行為，但並非客觀給付不能之契約，被上訴人主觀上縱有給付不
能之情形，亦不影響系爭財產分配書之效力。原審就此未遑推闡
明晰，逕認南崁土地所有權均登記在第三人名下，被上訴人與徐
風楷本於此分配約定乃內部對第三人得主張債權範圍之分配，而
非被上訴人、徐風楷彼此間互負移轉產權義務，尤欠允洽。上訴
論旨，指摘原判決不當，求予廢棄，非無理由。
據上論結，本件上訴為有理由。依民事訴訟法第四百七十七條第
一項、第四百七十八條第二項，判決如主文。
中    華    民    國  九十七  年   十二   月   十一   日
                      最高法院民事第四庭
                          審判長法官  許  朝  雄
                                法官  陳  淑  敏
                                法官  鄭  玉  山
                                法官  黃  義  豐
                                法官  袁  靜  文
      本件正本證明與原本無異
                                      書  記  官
中    華    民    國  九十七  年   十二   月  二十三  日
                                                      Ｅ


司法院資訊處製作；財團法人民間司法改革基金會備份。
